---
title: "PC3"
author: "Yhadira Gonzales Cervera, Lucero Elguera Allende, Siguas Aliaga Kaherine, Zea Camacho Sharely, Zevallos Ramos Pedro Alejandro"
format: html
editor: visual
---

## 

```{r}
install.packages("broom")
install.packages("survival")
install.packages("survminer")
install.packages("ggsurvfit")

```

```{r}
library(tidyverse)
library(lubridate)
library(survival)
library(survminer)
library(gtsummary)
library(broom)
library(here)
library(rio)
library(ggsurvfit)
library(car)
library(ggplot2)
library(flextable)
library(officer)
library(dplyr)

```

```{r}
autismo <- Import(here("data", "autismo.csv"))
```

```{r}
autismo |> 
  select(Edad,Diagnostico_autismo,Genero) |> 
  summary()

```

```{r}
autismo$evento <- ifelse(autismo$Diagnostico_ASD == "Sí", 1, 0)

```

```{r}
surv_autismo <- Surv(autismo$Resultado, autismo$evento)

```

```{r}
km <- survfit(Surv(Resultado, evento) ~ 1, data = autismo)


```

```{r}
str(km)

```

```{r}
autismo$evento <- ifelse(autismo$Diagnostico_ASD == "Sí", 1, 0)

```

```{r}
survfit2(Surv(Resultado, evento) ~ 1, data = autismo) |>
  ggsurvfit() +
  labs(
    title = "Curva de supervivencia - Datos de Autismo",
    x = "Puntaje total del test (Resultado)",
    y = "Probabilidad de no diagnóstico de autismo"
  ) +
  add_censor_mark()
```

```{r}
survfit2(Surv(Resultado, evento) ~ 1, data = autismo) |>
  ggsurvfit() +
  labs(
    title = "Curva de supervivencia (Kaplan-Meier) con intervalos y tabla de riesgo",
    x = "Puntaje total del test (Resultado)",
    y = "Probabilidad de no diagnóstico de autismo"
  ) + 
  add_censor_mark() +           
  add_confidence_interval() +    
  add_risktable()    
```

**Interpretación**

La curva de Kaplan–Meier aplicada a los datos de autismo permite visualizar cómo varía la probabilidad de no diagnóstico conforme aumentan los puntajes del test.\

Si la curva desciende a medida que crece el “Resultado”, se interpreta que los puntajes más altos se asocian con mayor probabilidad de autismo, mientras que los puntajes bajos reflejan alta supervivencia (no diagnóstico).

```{r}
summary(survfit(Surv(Resultado, evento) ~ 1, data = autismo), times = 70)

```

```{r}
survfit2(Surv(Resultado, evento) ~ 1, data = autismo) |>
  ggsurvfit() +
  labs(
    x = "Puntaje total del test (Resultado)",
    y = "Probabilidad de no diagnóstico de autismo"
  ) + 
  add_confidence_interval() +   # Intervalos de confianza
  add_risktable() +             # Tabla de riesgo
  add_quantile(x_value = 70, linewidth = .7)  # Marca el punto en x = 70
```

```{r}
survfit(Surv(Resultado, evento) ~ 1, data = autismo)

```

```{r}
survfit2(Surv(Resultado, evento) ~ 1, data = autismo) |>
  ggsurvfit() +
  labs(
    x = "Puntaje total del test (Resultado)",
    y = "Probabilidad de no diagnóstico de autismo"
  ) + 
  add_confidence_interval() +
  add_risktable() +
  add_quantile(y_value = 0.5, linewidth = .7)  # Marca la mediana

```

La línea horizontal en `y = 0.5` muestra el punto donde la mitad de los participantes ya fueron diagnosticados.\

Ese punto sobre el eje X representa el puntaje mediano asociado al diagnóstico.

```{r}
theme_gtsummary_language(language = "es")
```

```{r}
survfit(Surv(Resultado, evento) ~ Pais_residencia, data = autismo) %>% 
  tbl_survfit(
    times = 5,  # puedes ajustar el valor según tu escala de "Resultado"
    label_header = "**Probabilidad de no diagnóstico de autismo (IC 95%) según país**"
  )

```

```{r}
survfit(Surv(Resultado, evento) ~ Pais_residencia, data = autismo) |>  
  tbl_survfit(
    probs = 0.5,
    label_header = "**Mediana del puntaje hasta diagnóstico (IC 95%) según país**"
  )
```

```{r}
survdiff(Surv(Resultado, evento) ~ Pais_residencia, data = autismo)

```

```{r}
survfit2(Surv(Resultado, evento) ~ Pais_residencia, data = autismo) |>
  ggsurvfit() +
  labs(
    title = "Curvas de Supervivencia según País de Residencia",
    x = "Puntaje total del test (Resultado)",
    y = "Probabilidad de no diagnóstico de autismo"
  ) +
  add_confidence_interval() +
  add_risktable() +
  add_pvalue(caption = "Prueba de Log-rank {p.value}")
```

```{r}
autismo <- autismo %>%
  mutate(
    evento = ifelse(Diagnostico_autismo == "Sí", 1, 0),  # Evento de interés
    Resultado = as.numeric(Resultado)
  ) %>%
  filter(!is.na(Resultado) & !is.na(evento))
```

```{r}
summary(modelo)

```

```{r}
autismo <- autismo %>%
  mutate(
    evento = ifelse(Diagnostico_autismo == "Sí", 1, 0),
    Resultado = as.numeric(Resultado)
  )
```

```{r}
tabla_cox_autismo <- autismo |>
  tbl_uvregression(
    include = c(Genero, Pais_residencia),   # Quitar Descripcion_edad
    y = Surv(Resultado, evento),
    method = coxph,
    exponentiate = TRUE,
    conf.int = TRUE,
    hide_n = TRUE,
    add_estimate_to_reference_rows = FALSE,
    pvalue_fun = ~ style_pvalue(.x, digits = 3),
    estimate_fun = ~ style_number(.x, digits = 2),
    label = list(
      Genero ~ "Género",
      Pais_residencia ~ "País de residencia"
    )
  ) |>
  bold_p(t = 0.05) |>
  modify_header(estimate = "**HR no ajustado**", p.value = "**Valor P**")
```

```{r}
tabla_cox_autismo
  
```

**Interpretación general:**

-   La edad tiene una asociación significativa con el evento (HR\>1, p\<0.05)

-   El género y el país no muestran asociación significativa (p\>0.05).

-    La edad es la variable que más influye en el riesgo del evento en este modelo univariable.
