---
title: "PC4GRUPO2"
author: "Lucero Alejandra Elguera Allende, Pedro Alejandro Zevallos Ramos, Yhadira Gonzales Cervera, Katherine Alessandra Siguas Aliaga, Sharely Zea Camacho"
format: html_document
editor: visual
---

## Instalar y cargar los paquetes

```{r}
install.packages("mice")
install.packages("ggmice")
```

```{r}
library(mice)
library(tidyverse)
library(here)
library(rio)
library(ggmice)
library(gtsummary)
```

**Importando los datos**

```{r}
autismo <- import(here("data", "autismo.csv"))
```

```{r}
head(autismo)
```

¿**Dónde están los valores perdidos en el dataset?**

Antes de realizar cualquier técnica de imputación, es fundamental identificar **qué variables presentan datos faltantes** y cuántos valores faltan por cada una.\
Para esto, podemos utilizar una combinación de `colSums()` e `is.na()`:

```{r}
colSums(is.na(autismo))

```

```{r}
autismo |>
  dplyr::select(
    Edad,
    Genero,
    Etnicidad,
    Ictericia_al_nacer,
    Diagnostico_autismo,
    Diagnostico_ASD,
    Resultado,
    Puntuacion_P1,
    Puntuacion_P2,
    Puntuacion_P3,
    Puntuacion_P4,
    Puntuacion_P5,
    Puntuacion_P6,
    Puntuacion_P7,
    Puntuacion_P8,
    Puntuacion_P9,
    Puntuacion_P10
  ) |>
  ggmice::plot_pattern(
    square = TRUE,
    rotate = TRUE
  )

```

### **Valores perdidos en el dataset**

En el dataset *autismo*, el número total de valores perdidos es de (colocar número total después de ejecutar `colSums(is.na(autismo))`).\
Las variables con mayor cantidad de datos faltantes son:

-   Edad: \_\_\_ valores perdidos

-   Genero: \_\_\_ valores perdidos

-   Etnicidad: \_\_\_ valores perdidos

-   Resultado: \_\_\_ valores perdidos

-   Puntuaciones P1–P10: \_\_\_ valores perdidos en total

    Además, se identificó que \_\_\_ participantes presentan valores faltantes en dos o más variables, lo que sugiere que podría existir un patrón de ausencia de datos relevante para el análisis.

### **4.2 Comparación entre participantes con y sin valores perdidos**

Antes de decidir si es necesaria la imputación de datos, es importante comparar si existen diferencias entre:

-   Participantes con valores perdidos en una variable, y

-   Participantes sin valores perdidos en esa variable.

-   Esto permite evaluar si la ausencia de datos es aleatoria o si podría introducir sesgo.

Para este análisis utilizamos dos variables clave del dataset:

-   Edad, por ser una variable demográfica continua esencial.

-   Resultado, por ser la puntuación total obtenida en la prueba.

Si la distribución de estas variables es similar entre los grupos con y sin valores perdidos, entonces el análisis de casos completos sería aceptable. Por el contrario, si existen diferencias importantes, se recomienda aplicar métodos de imputación.

```{r}
# Tabla para valores perdidos en Resultado
tabla_resultado = autismo |> 
  dplyr::select(
    Edad,
    Genero,
    Etnicidad,
    Ictericia_al_nacer,
    Diagnostico_autismo,
    Diagnostico_ASD,
    Resultado,
    Puntuacion_P1:Puntuacion_P10
  ) |>
  mutate(missing = factor(
    is.na(Resultado),
    levels = c(FALSE, TRUE),
    labels = c("Sin valores perdidos", "Con valores perdidos")
  )) |> 
  tbl_summary(
    by = missing,
    statistic = list(
      all_continuous()  ~ "{mean} ({sd})",
      all_categorical() ~ "{n} ({p}%)"
    )
  ) |> 
  modify_header(
    label = "**Variable**",
    all_stat_cols() ~ "**{level}**<br>N = {n} ({style_percent(p, digits=1)}%)"
  ) |> 
  modify_caption("Características de los participantes según valores perdidos en *Resultado*") |> 
  bold_labels()

tabla_edad = autismo |> 
  dplyr::select(
    Edad,
    Genero,
    Etnicidad,
    Ictericia_al_nacer,
    Diagnostico_autismo,
    Diagnostico_ASD,
    Resultado,
    Puntuacion_P1:Puntuacion_P10
  ) |>
  mutate(missing = factor(
    is.na(Edad),
    levels = c(FALSE, TRUE),
    labels = c("Sin valores perdidos", "Con valores perdidos")
  )) |> 
  tbl_summary(
    by = missing,
    statistic = list(
      all_continuous()  ~ "{mean} ({sd})",
      all_categorical() ~ "{n} ({p}%)"
    )
  ) |> 
  modify_header(
    label = "**Variable**",
    all_stat_cols() ~ "**{level}**<br>N = {n} ({style_percent(p, digits=1)}%)"
  ) |> 
  modify_caption("Características de los participantes según valores perdidos en *Edad*") |> 
  bold_labels()

tabla <- tbl_merge(
  tbls = list(tabla_resultado, tabla_edad),
  tab_spanner = c("**Resultado**", "**Edad**")
)
```

```{r}
tabla
```

### **¿Qué variables debo incluir en el proceso de imputación?**

En el proceso de imputación debemos incluir todas las variables que vamos a usar en los análisis posteriores, incluso si no tienen valores perdidos.\
Esto es importante porque:

-   El modelo de imputación debe capturar toda la estructura y relaciones entre variables.

-    Aunque una variable no tenga valores faltantes, sí contiene información útil para estimar correctamente los valores faltantes de las otras.

-    Las variables categóricas deben estar en formato factor para que el algoritmo las interprete correctamente.

A continuación te dejo un ejemplo de cómo seleccionar las variables necesarias y convertir `sindrom_metabolico` a factor antes de imputar.

```{r}
input_data =
  autismo |>
    dplyr::select(
      Edad,
      Genero,
      Etnicidad,
      Ictericia_al_nacer,
      Diagnostico_autismo,
      Diagnostico_ASD,
      Resultado,
      Puntuacion_P1:Puntuacion_P10
    ) |>
    mutate(
      Genero = as.factor(Genero),
      Etnicidad = as.factor(Etnicidad),
      Ictericia_al_nacer = as.factor(Ictericia_al_nacer),
      Diagnostico_autismo = as.factor(Diagnostico_autismo),
      Diagnostico_ASD = as.factor(Diagnostico_ASD)
    )

```

La función `mice()` del paquete **mice** se utiliza para realizar la imputación de datos faltantes.\
Para aplicarla en nuestro dataset *autismo*, debemos especificar:

-   **`m`**: número de imputaciones (por ejemplo, 5)

-   **`seed`**: establecer una semilla para garantizar reproducibilidad

-   **`method`**: vector donde asignamos el tipo de imputación a cada variable

Para tus datos:

-   Las variables continuas (Edad, Resultado, P1–P10) usarán `"pmm"` (predictive mean matching).

-   Las variables categóricas (Genero, Etnicidad, Ictericia_al_nacer, Diagnostico_autismo, Diagnostico_ASD) usarán `"logreg"` si son binarias y `""` si no tienen valores perdidos

-   Las variables sin valores perdidos deben colocarse como `""` en el vector `method`.

Para saber el orden exacto de las variables, usamos:

```{r}
names(input_data)
```

El método de imputación la indicaremos con el argumento `method` en el mismo orden que aparecen las variables en el dataset.

```{r}
data_imputada =
  mice(
    input_data,
    m = 20,
    method = c(
      "pmm",      # 1. Edad
      "polyreg",  # 2. Genero
      "polyreg",  # 3. Etnicidad
      "logreg",   # 4. Ictericia_al_nacer
      "logreg",   # 5. Diagnostico_autismo
      "logreg",   # 6. Diagnostico_ASD
      "pmm",      # 7. Resultado
      rep("pmm", 10)  # 8–17 Puntuacion_P1 a Puntuacion_P10
    ),
    maxit = 20,
    seed = 3,
    print = FALSE
  )

```

```{r}
data_imputada
```

El resultado de la imputación se ha guardado en el objeto **`data_imputada`**, el cual es un objeto de clase **`mids`** (multiply imputed dataset).\
Este objeto muestra:

-   El número de imputaciones realizadas (**20**),

-   El método empleado para cada una de las variables

-   Y una matriz indicando qué variables fueron utilizadas para predecir otras durante el proceso de imputación.

## **Analizando los datos imputados**

Antes de proceder con cualquier análisis estadístico posterior, es indispensable explorar los valores que han sido imputados.\
Idealmente, los valores imputados deben ser plausibles y consistentes con los valores originalmente observados.

Para verificar esta coherencia, se suele utilizar un gráfico de cajas y dispersión (boxplot + jitter) comparando:

-   Los valores observados, y

-   Los valores imputados en cada una de las 20 bases generadas por `mice()`

-   A modo de ejemplo, si queremos explorar la distribución imputada de la variable **`autismo_total`** (o cualquier variable continua de tu dataset), podemos emplear lo siguiente:

```{r}
ggmice(data_imputada, aes(x = .imp, y = Puntuacion_P5)) +
  geom_jitter(height = 0, width = 0.25) +
  geom_boxplot(width = 0.5, size = 1, alpha = 0.55, outlier.shape = NA) +
  labs(x = "Número de imputación")
```

Con esta función, los datos observados se muestran en el grupo correspondiente a `.imp = 0`, mientras que los demás boxplots representan las 20 imputaciones generadas por el algoritmo *mice*. Para el caso de la variable Puntuacion_P5, se observa que los valores imputados se mantienen dentro del rango de los valores observados, por lo que pueden considerarse plausibles y consistentes con la distribución real.

## **Para la variable *Puntuacion_P8***

```{r}
ggmice(data_imputada, aes(x = .imp, y = Puntuacion_P8)) +
  geom_jitter(height = 0, width = 0.25) +
  geom_boxplot(width = 0.5, size = 1, alpha = 0.55, outlier.shape = NA) +
  labs(x = "Número de imputación")
```

Para poder comparar la distribución de las variables categóricas imputadas entre los datos observados y los imputados, es necesario transformar el objeto imputado de clase **mids** a un formato tipo *long*. Esto se realiza con la función `complete()`, indicando `"long"` como opción.

De esta manera, cada imputación se convierte en una versión completa del dataset, y se agrega una columna llamada `.imp` que identifica si el registro corresponde a:

-   `.imp = 0` → datos observados (sin imputación)

-   `.imp = 1…20` → cada una de las 20 imputaciones generadas

La siguiente línea genera esta estructura:

```{r}
data_imputada_l <- complete(data_imputada, "long", include = TRUE)
```

Posteriormente, se generó una tabla de dos entradas para comparar la distribución de la variable categórica imputada Resultado entre los datos observados y los datos imputados. Para ello, se añadió una nueva variable (`imputed`) que identifica si el valor proviene del dataset original (`Observado`) o de alguna de las 20 imputaciones generadas (`Imputado`).

El siguiente código calcula la proporción de cada categoría de la variable Resultado, separada por tipo de dato (observado vs imputado):

```{r}
data_imputada_l <- data_imputada_l %>% 
  mutate(
    imputed = .imp > 0,
    imputed = factor(
      imputed,
      levels = c(FALSE, TRUE),
      labels = c("Observado", "Imputado")
    )
  )

prop.table(
  table(
    data_imputada_l$Resultado,
    data_imputada_l$imputed
  ),
  margin = 2
)

```

```{r}
tabla_multi <-
  data_imputada |>
  with(glm(Resultado ~ Edad + Genero + Etnicidad + Ictericia_al_nacer +
             Diagnostico_autismo + Diagnostico_ASD +
             Puntuacion_P1 + Puntuacion_P2 + Puntuacion_P3 + Puntuacion_P4 +
             Puntuacion_P5 + Puntuacion_P6 + Puntuacion_P7 + Puntuacion_P8 +
             Puntuacion_P9 + Puntuacion_P10,
           family = binomial(link = "logit"))) |>
  tbl_regression(
    exponentiate = TRUE,
    label = list(
      Edad ~ "Edad",
      Genero ~ "Género",
      Etnicidad ~ "Etnicidad",
      Ictericia_al_nacer ~ "Ictericia al nacer",
      Diagnostico_autismo ~ "Diagnóstico de Autismo",
      Diagnostico_ASD ~ "Diagnóstico ASD",
      Puntuacion_P1 ~ "Puntuación P1",
      Puntuacion_P2 ~ "Puntuación P2",
      Puntuacion_P3 ~ "Puntuación P3",
      Puntuacion_P4 ~ "Puntuación P4",
      Puntuacion_P5 ~ "Puntuación P5",
      Puntuacion_P6 ~ "Puntuación P6",
      Puntuacion_P7 ~ "Puntuación P7",
      Puntuacion_P8 ~ "Puntuación P8",
      Puntuacion_P9 ~ "Puntuación P9",
      Puntuacion_P10 ~ "Puntuación P10"
    )
  ) |>
  bold_p(t = 0.05) |>
  modify_header(estimate = "**OR ajustado**", p.value = "**p valor** ")

```

```{r}
table(input_data$Resultado)
str(input_data$Resultado)
```
